【裁判字號】    95,上易,711
【裁判日期】    950823
【裁判案由】    恐嚇取財等
【裁判全文】
臺灣高等法院臺中分院刑事判決         95年度上易字第711號
上  訴  人
即  被  告  乙○○
上列上訴人因恐嚇取財等案件，不服臺灣彰化地方法院94年度易
字第753號中華民國95年5月11日第一審判決（起訴案號：臺灣彰
化地方法院檢察署93年度偵字第8409號、移送併辦案號：同署94
年度偵字第6106號），提起上訴，本院判決如下：
    主    文
上訴駁回。
    事    實
一、乙○○係彰化縣彰化市○○路○段10巷23號「大彰化釣魚池」
    之顧客，因見該釣魚池生意興隆，竟基於意圖為自己不法所
    有之概括犯意，分別於附表壹編號1至4所示之時、地，或單
    獨向該魚池經營者林素真（起訴書誤載為甲○○），或同時
    向林素真及其配偶林豊彰（起訴書誤載為林豐彰），以附表
    壹編號1至4所示之恐嚇方式恐嚇，致林素真、林豊彰聞訊後
    ，因甚感害怕，遂由林素真應允交付如附表壹編號1至4所示
    之現金。乙○○復承前恐嚇取財之意圖為自己不法所有之犯
    意，於附表壹編號5 所示之時間、地點內，接續以撥打電話
    及發送簡訊之如附表壹編號5 所示之恐嚇方式，向林素真、
    林豊彰為惡害之通知，致林素真、林豊彰因甚感害怕，決定
    放棄該大彰化釣魚池之經營，舉家遷徙躲避，而乙○○因尚
    未尋得林素真、林豊彰 2人，致其此部分接續之恐嚇取財行
    為未得逞。
二、乙○○因於附表壹編號5所示之民國（下同）93年9月19日撥
    打電話，向林素真以附表壹編號5 所示之話語恐嚇並索討現
    金新臺幣（下同）10,000元未果後，即思以損壞林素真所有
    之物品，遂其恐嚇取財目的之犯意，於93年9月19日凌晨1時
    許，獨自前往上址大彰化釣魚池內，持拿非乙○○所有，不
    詳之人所有之機車大鎖及鐵鎚，損壞仍屬林素真所有之如附
    表貳所載之監視器螢幕等物品，致改變如附表貳所示之物之
    形體及減損其價值，足以生損害於林素真。嗣經當時代替林
    素真經營大彰化釣魚池之李萬票，通知因恐繼續遭恐嚇而搬
    離釣魚池之林素真後，由林素真就乙○○前揭恐嚇取財及毀
    損行為，併向彰化縣警察局彰化分局提出告訴，而查知上情
    。
三、案經林素真訴由彰化縣警察局彰化分局報告臺灣彰化地方法
    院檢察署檢察官偵查起訴，及臺灣彰化地方法院檢察署檢察
    官自動檢舉移送併案審理。
    理    由
壹：有關於證據能力部分：
    本案全部卷證所涵括之供述證據及非供述證據，公訴人、被
    告均同意全部證據之證據能力，是後述所引用證據之證據能
    力均無疑義，合先敘明。
貳：有關於認定犯罪事實部分：
一、訊據上訴人即被告乙○○（以下簡稱被告）固坦承確曾於前
    揭時、地，持拿鐵鎚、機車大鎖至證人即被害人林素真所經
    營之大彰化釣魚池內，損壞如附表貳所示之物品，且伊之手
    機門號為0000000000，伊曾以手機傳送一通簡訊予證人即被
    害人林豊彰等情，惟矢口否認涉有恐嚇取財犯行，辯稱：伊
    未曾恐嚇過林素真，也未曾說過起訴書所記載的那些話，雖
    曾跟林素真拿過 1萬元，但那是林素真主動借伊，且表明不
    需歸還，另伊雖曾傳簡訊予林豊彰，但簡訊內容為叫林豊彰
    不要亂告，且反正伊好話說盡，不需激伊，有一天自然會讓
    林豊彰知道云云。經查：
  (一)就被告被訴恐嚇取財罪嫌部分：
    上開犯罪事實一、部分，業據證人即被害人林素真於原審95
    年3月28日審理時證稱：被告因其魚池生意好，故在93年7月
    10日在其所經營之魚池內，對其說如果不付保護費，就不讓
    其做魚池，其就拿2,000元給被告；後來在同年7月25日，被
    告又在魚池內對其說知道其兒子在哪唸書，會去堵小孩，故
    其給被告3,000元；在同年8月10日，被告又在魚池內，對其
    說要殺其全家，不管跑到哪邊都一樣，其即給被告 5,000元
    ；在同年8月25 日，被告亦在魚池內，對其說如果要在這裡
    經營，就一定要給錢，否則要殺其全家，這次其給被告5,00
    0元；後來在93年9月19日凌晨，被告是用電話向其要10,000
    元，其說沒錢，被告即限其需在當天下午 6點前離開魚池，
    其這次未將錢給被告，被告每次恐嚇的目的，都是為了要拿
    保護費，但不知道被告真正目的是為了錢還是魚池經營權，
    其因為害怕所以搬家等語（見原審卷第39頁至第40頁），核
    與證人即被害人林豊彰於原審 95年4月27日審理時證稱：被
    告只在同一日對其說過生意不能在這裡作，其去哪裡，被告
    就要跟到哪裡，且說讓被告遇到，就要逼殺，縱使跑到大陸
    也一樣，其未曾親自拿錢被告，被告並自 93年9月初起至93
    年11月14日，以伊使用之0000000000門號，發送內容為「不
    要認為我不知道你們躲在新房子，你很龜仔，好你就多保佑
    ，不要讓我找到或碰到，我會好好對待，等被我找到，你就
    知道我會多疼愛你，我好話說盡了，你也不必激我，有一天
    自然會讓你知道。」等簡訊，至其使用之0000000000號行動
    電話，來對其恐嚇，其看了會害怕，迄今均還躲起來等語相
    符（見原審卷第59頁反面至第60頁），另據證人即目擊者林
    東燦於原審95年3月28日審理時證稱：其記得某天傍晚 5、6
    點，被告曾對林豊彰說你跑到哪裡都一樣，跑去大陸也一樣
    ，是講一些威脅的話，林素真當時也在附近，其與林豊彰並
    無特殊交情，只是確實有聽到被告說這些話等語綦詳（見原
    審卷第42頁反面至第43頁），及證人即目擊者葉添榮於原審
    95年3月28 日審理時證稱：其和林東燦有一起聽到被告對林
    豊彰、林素真說要追殺他們，限他們六點以前搬離，才不會
    追殺，但當天沒聽到要錢的事情等語綦詳（見原審卷第43頁
    至第44頁），此外，尚有手機簡訊翻拍照片16紙附卷可稽（
    見臺灣彰化地方法院檢察署93年度發查字第585號卷第113頁
    、第116頁、第117頁、第119頁），衡之證人林素真、林豊
    彰、林東燦、葉添榮等人，與被告均素無怨隙，業據證人林
    素真、林豊彰、林東燦、葉添榮證述在卷，且其等於原審復
    均係在具結後具偽證罪處罰之心理壓力及被告當庭詰問下，
    堅稱上情，且其等間所為證述，不僅互核相符，且與其等自
    偵訊時所為證述，均一貫無異，復與卷附之手機簡訊翻拍照
    片相符，應認證人林素真、林豊彰、林東燦、葉添榮前開所
    為證述，具有相當之證明力。從而，被告確曾以附表壹所示
    之時、地，以附表壹所示之恐嚇方式，對證人林素真、林豊
    彰恐嚇無誤。且參以被告或當面，或以電話，或以簡訊，所
    傳達之內容，大抵上均為欲殺死全家、斷人手腳、不論到哪
    裡就跟到哪裡、你就多保佑、會好好對待你等話語，在客觀
    上均係屬惡害之通知，且足以使人心生畏佈，而證人林素真
    確因被告前揭行為，先後共4次給付15,000元予被告，最終
    因不堪騷擾，而轉讓魚池經營權，躲避他地，是被告連續4
    次恐嚇取財既遂犯行及1次恐嚇取財未遂犯行，應可認定。
    至被告雖辯稱：伊未曾對證人林素真、林豊彰以附表壹所示
    之話語恐嚇取財，係證人林素真主動拿10,000元予伊，並說
    無庸歸還云云。惟查，被告確曾對證人林素真、林豊彰以前
    揭話語恐嚇乙情，不僅業據證人林素真、林豊彰證述綦詳，
    也據與本案無利害關係之目擊證人林東燦、葉添榮證述在卷
    ，是被告此部分空言辯解，尚難認為有據；雖被告於警詢供
    辯稱：「林素真於九十三年八月七日十八時許，自己拿新台
    幣一萬元至我的住處，並告知我這一萬元不用還」等語（見
    警卷第2頁）、於偵查中亦為相同之供述（見偵查卷第7頁）
    ，惟於原審卻改稱：林素真係六、七月給伊一萬元等語（見
    原審卷第64頁），時間上已有未合，且證人林素真於原審審
    理時證稱：被告僅係魚池客人，無特殊關係等語（見原審卷
    第41頁反面），雖被告於本院再辯稱：係伊前曾陪林素真向
    他人索討債務六萬元，所以他包一萬元給伊，伊卻好要的房
    租，所以只好向她借，但她說不用還，就當作紅包錢等語（
    見本院卷第31頁反面），惟為證人林素真於原審堅決否認有
    上開被告所稱伊有包紅包給被告並向被告表示不用還之情節
    （見原審卷第42頁），是被告此部分辯解，亦實難採信。綜
    前所述，被告上開辯解，應均係事後卸責之詞，不足採信。
    被告此部分犯行，事證已臻明確，應予依法論科。
  (二)就被告被訴毀損財物罪嫌部分：
    上開犯罪事實二、部分，業據被告坦承不諱，且據證人即魚
    池經營人李萬票於原審 95年4月27日審理時及證人林素真於
    原審 95年3月28日審理時，均證述附表貳所示物品之所有權
    人係林素真及被告當日毀損物品經過，暨該等物品均已損壞
    等情綦詳（見原審卷第42頁、第59頁），此外，尚有如附表
    貳所示遭毀損物品之照片10紙存卷可參（見彰警分刑字第09
    300031803號卷第8頁至第12頁） ，而經原審於95年3月28日
    當庭勘驗前開物品之卷附照片，確均已達損壞之程度，亦經
    製成勘驗筆錄在卷（見原審卷第40頁反面），是被告此部分
    自白，核與事實相符。被告此部分犯行，事證應屬明確，應
    予依法論科。
二、查被告先後4次，向證人林素真、林豊彰以附表壹編號1至4
    所示之恐嚇方式，將惡害對林素真、林豊彰通知，並致證人
    林素真交付財物現款，核被告此部分所為，係犯刑法第346
    條第1項之恐嚇取財既遂罪；又被告於附表壹編號5所示之時
    間內，著手接續向證人林素真、林豊彰以附表壹編號5 所示
    之恐嚇方式，將惡害對林素真、林豊彰通知，雖致林素真、
    林豊彰心生畏怖，但林素真、林豊彰尚未交付財物，是被告
    此部分所為，係犯刑法第346條第3項、第1 項之恐嚇取財未
    遂罪。又按刑法第354條毀損一般物品罪中所謂的 「毀棄」
    指造成客體根本上之存在遭毀滅或丟棄行為，所謂的「損壞
    」係指未滅絕客體本身，卻改變物之外觀形貌而致其效用滅
    失或減低之行為；另所謂的「致令不堪用」則係指未變更物
    質之形體，但已使其本來之效用喪失者而言，本件如附表貳
    所示之物，依卷內所附之照片可知，業均已經改變其物質之
    形體，惟尚未全部消滅，故如附表貳所示之物，應均屬損壞
    無疑，是被告損壞附表貳所示之物品，則係犯刑法第354 條
    之毀損罪。被告於附表壹編號5 所示之時間內，先後以電話
    及傳送簡訊之方式，同時向證人林素真、林豊彰著手恐嚇，
    應係基於同一恐嚇取財犯意下之接續行為，應只論以一罪。
    被告於為附表壹編號3、5所示恐嚇取財犯行時，均係以一行
    為而同時侵害證人林素真、林豊彰之法益，係同種想像競合
    犯，應依刑法第55條前段之規定，分別論以一恐嚇取財既遂
    罪及恐嚇取財未遂罪。又被告行為後，刑法第56條關於連續
    犯之規定及第55條後段關於為牽連犯之規定，於94年1月7日
    修正刪除，於94年2月2日公布，並於95年7月1日施行，被告
    犯後刑法第56條之規定於95年7月1日刪除，而本件被告於舊
    法時期所犯之五次恐嚇取財，依修正施行前刑法第56條之規
    定，應依連續犯論以一罪，並得加重其刑至二分之一；而依
    修正施行後之刑法，並無連續犯之規定，且依新法應各別多
    次論斷之結果（即數罪併罰），其刑度顯較修正前應依刑法
    第56條之規定以一連續恐嚇取財罪為重，經比較新舊法結果
    ，應依刑法第2條第1項之規定，以被告行為時之規定較有利
    於被告，自應依刑法第2條第1項，適用修正施行前之刑法第
    56條規定，論以連續恐嚇取財罪，而被告所犯上開恐嚇取財
    及毀損二罪間，具方法結果之牽連關係，為牽連犯，依修正
    後之刑法既已刪除牽連犯之規定，則所犯上述各罪應依數罪
    併罰之規定分論併罰，比較新舊法之規定，修正後之規定並
    非較有利於被告，依刑法第2條第1項之規定，應適用行為時
    之法律，即適用修正前刑法第55條牽連犯之規定，應從一情
    節較重之恐嚇取財罪處斷，合先敘明。是被告先後 4次恐嚇
    取財既遂罪及 1次恐嚇取財未遂罪犯行，時間緊接，所犯構
    成要件相同，雖有既遂、未遂之分，仍成立連續犯，應依修
    正前刑法第56條之規定論以情節較重之恐嚇取財既遂一罪，
    並加重其刑。又按修正前刑法第55條後段規定「犯一罪而其
    方法或結果之行為犯他罪名者」，學說上稱為牽連犯，係指
    行為者意念中祇欲犯某罪，而其實施犯罪之方法，或其實施
    犯罪之結果，觸犯行為人目的行為以外之其他罪名而言。牽
    連犯的數行為間，有無方法或結果行為與目的行為之牽連關
    係的存在，不得純以行為人主觀的犯意為準，應參酌行為時
    客觀的事實以為決定，即數行為之間，其犯意應連貫外，如
    在客觀上認其方法或結果行為，與犯罪之目的行為，有不可
    分離之直接密切關係，即為牽連犯（參照最高法院86年度臺
    上字第218號判決意旨） ，查本件被告至前址大彰化釣魚池
    內毀壞附表貳所示之物品，其目的即在使證人林素真、林豊
    彰出面，以達其恐嚇取財之目的，是其所犯恐嚇取財既遂罪
    及毀損罪間，不論在客觀行為上及主觀犯意間，均有方法目
    的之密切牽連關係，應依修正前刑法第55條後段之規定，從
    一重之恐嚇取財既遂罪處斷，公訴人認此部分應予分論併罰
    ，尚有誤會，併此敘明。又公訴人起訴書犯罪事實欄雖未敘
    及附表壹編號5 恐嚇方式、、、所示之簡訊恐嚇取
    財未遂部分，然此部分與公訴人起訴之附表壹編號5 恐嚇方
    式所示之電話恐嚇取財未遂事實部分，既具有接續犯之實
    質上一罪關係，應為起訴效力所及，本院自應併予審究。原
    審判決依上開理由，適用修正前刑法第56條、刑法第346 條
    第1項、第354條、修正前刑法第55條後段之規定，並審酌被
    告正值壯年，不思循正當途徑獲取財物，竟以惡狠話語向證
    人林素真、林豊彰進行恫嚇，並進而獲得現金1萬5千元，復
    因證人林素真、林豊彰逃離他處，即致店內砸毀如附表貳所
    示之物品，欲證人林素真、林豊彰出面付款，並為達到取財
    之目的，進而以簡訊傳送恐嚇證人林素真、林豊彰，對證人
    林素真、林豊彰之財產、精神均造成莫大負擔，且犯後尚難
    認有何悔意等一切情狀，量處被告有期徒刑八月，且認被告
    持以毀壞如附表貳所示財物之機車大鎖及鐵鎚，均未經扣案
    ，且乏證據足資證明係屬被告所有，亦非屬違禁物，而不予
    宣告沒收，核其認事用法均無違誤，量刑亦稱妥適，應予維
    持，被告上訴對毀損部分具狀上訴，指摘原審判決不當，惟
    於本院審理時均未具體表示上訴理由，是其就毀損部分之上
    訴顯無理由，另被告就恐嚇取財部分上訴否認犯行，指摘原
    審判決不當，亦顯無理由，應予駁回。
據上論斷，應依刑事訴訟法第368條，判決如主文。
本案經檢察官丙○○到庭執行職務。
中    華    民    國    95    年    8     月    23    日
              刑事第三庭  審判長法  官  王  增  瑜
                                法  官  陳  欣  安
                                法  官  胡  忠  文
上列正本證明與原本無異。
不得上訴。
                                書記官  陳  麗  玉
中    華    民    國    95    年    8     月    23    日
附錄本案論罪科刑法條：
中華民國刑法第346條第1項：
意圖為自己或第三人不法之所有，以恐嚇使人將本人或第三人之
物交付者，處6月以上5年以下有期徒刑，得併科1千元以下罰金
。
中華民國刑法第354條：
毀棄、損壞前二條以外之他人之物或致令不堪用，足以生損害於
公眾或他人者，處2年以下有期徒刑、拘役或500元以下罰金。
附表壹：
 ┌──┬────────┬─────────┬──────┬──────────┬──────┐
 │編號│   時      間   │   地        點   │   被害人   │     恐 嚇 方 式    │ 所 得 財 物│
 │    │                │                  │            │                    │ （新臺幣） │
 ├──┼────────┼─────────┼──────┼──────────┼──────┤
 │ １ │93年7月10日某時 │彰化縣彰化市○○路│   林素真   │當面嚇稱如果不付保護│現金2,000元 │
 │    │                │2段10巷23號大彰化 │            │費，就不讓其做魚池  │            │
 │    │                │釣魚池內          │            │                    │            │
 ├──┼────────┼─────────┼──────┼──────────┼──────┤
 │ ２ │93年7月25日某時 │前址大彰化釣魚池內│   林素真   │當面嚇稱知道其兒子在│現金3,000元 │
 │    │                │                  │            │哪唸書，會去堵小孩  │            │
 ├──┼────────┼─────────┼──────┼──────────┼──────┤
 │ ３ │93年8月10日某時 │前址大彰化釣魚池內│   林素真   │當面嚇稱要殺其全家，│現金5,000元 │
 │    │                │                  │   林豊彰   │不管跑到哪邊都一樣，│            │
 │    │                │                  │            │如果被遇到，就要逼殺│            │
 │    │                │                  │            │，縱使跑到大陸也一樣│            │
 ├──┼────────┼─────────┼──────┼──────────┼──────┤
 │ ４ │93年8月25日某時 │前址大彰化釣魚池內│   林素真   │當面嚇稱如果要在這裡│現金5,000元 │
 │    │                │                  │            │經營，就一定要給錢。│            │
 │    │                │                  │            │，否則要殺其全家，或│            │
 │    │                │                  │            │斷妳先生手腳        │            │
 ├──┼────────┼─────────┼──────┼──────────┼──────┤
 │ ５ │93年9月19日凌晨 │乙○○在不詳地點以│   林素真   │【電話中直接對話】  │未得逞      │
 │    │起至93年11月14日│電話0000000000號撥│   林豊彰   │沒錢，就限當日下午│            │
 │    │                │打至前址大彰化釣魚│            │  6點前離開魚池     │            │
 │    │                │池內及林素真、林豊│            ├──────────┤            │
 │    │                │彰躲藏之處        │            │【傳送簡訊至林豊彰使│            │
 │    │                │                  │            │  用之0000000000號】│            │
 │    │                │                  │            │不要認為我不知你們│            │
 │    │                │                  │            │  躲藏在新的房子嗎  │            │
 │    │                │                  │            │你很龜仔子，好你就│            │
 │    │                │                  │            │  多保佑，不要讓我找│            │
 │    │                │                  │            │  到或碰到你，我絕對│            │
 │    │                │                  │            │  會好好的對待你的  │            │
 │    │                │                  │            │等被我找到，你就知│            │
 │    │                │                  │            │  道我會有多疼愛你  │            │
 │    │                │                  │            │反正我好話說盡了，│            │
 │    │                │                  │            │  你也不必激我，有一│            │
 │    │                │                  │            │  天自然會讓你知道的│            │
 └──┴────────┴─────────┴──────┴──────────┴──────┘
附表貳：
┌──┬──────────────┬────┬───────────┐
│編號│       損  壞  物  品       │ 被害人 │       備    註       │
│    │                            │        │【附於彰化縣警察局彰化│
│    │                            │        │分局彰警分刑字第093000│
│    │                            │        │31803號卷】           │
├──┼──────────────┼────┼───────────┤
│ １ │ 監視器螢幕1台              │ 林素真 │警卷第12頁下方照片    │
├──┼──────────────┼────┼───────────┤
│ ２ │ 電視1台                    │ 林素真 │警卷第12頁下方照片    │
├──┼──────────────┼────┼───────────┤
│ ３ │ 木桌1個                    │ 林素真 │警卷第8頁下方照片     │
├──┼──────────────┼────┼───────────┤
│ ４ │ 鋁門窗玻璃4塊              │ 林素真 │警卷第10、11頁下方照片│
├──┼──────────────┼────┼───────────┤
│ ５ │ 鋁門1片                    │ 林素真 │警卷第8頁下方照片     │
├──┼──────────────┼────┼───────────┤
│ ６ │營業用冰箱2台之玻璃         │ 林素真 │警卷第9頁上方照片     │
├──┼──────────────┼────┼───────────┤
│ ７ │家用冰箱1台之板金           │ 林素真 │警卷第9頁上方照片     │
├──┼──────────────┼────┼───────────┤
│ ８ │開飲機1台                   │ 林素真 │警卷第9頁下方照片     │
├──┼──────────────┼────┼───────────┤
│ ９ │魚缸1個                     │ 林素真 │警卷第11頁上方照片    │
├──┼──────────────┼────┼───────────┤
│ １０ │電腦螢幕1個                 │ 林素真 │警卷第12頁上方照片    │
└──┴──────────────┴────┴───────────┘
                                                    Ｒ


司法院資訊處製作；財團法人民間司法改革基金會備份。
